【裁判字號】    96,海商,25
【裁判日期】    970128
【裁判案由】    損害賠償
【裁判全文】
臺灣臺北地方法院民事判決              96年度海商字第25號
原      告  美齊科技股份有限公司
法定代理人  甲○○
訴訟代理人  林昇格律師
複  代理人  李志成律師
被      告  高昌國際集運有限公司
法定代理人  乙○○
訴訟代理人  馬潤明律師
上列當事人間請求損害賠償事件，本院於民國97年1 月14日言詞
辯論終結，判決如下：
    主      文
被告應給付原告新臺幣陸佰柒拾肆萬參仟捌佰參拾伍元，及自民
國九十六年八月二十四日起至清償日止，按年息百分之五計算之
利息。
訴訟費用新臺幣陸萬柒仟捌佰貳拾伍元由被告負擔。
本判決於原告以新臺幣貳佰貳拾伍萬元供擔保後，得假執行。但
被告如以新臺幣陸佰柒拾肆萬參仟捌佰參拾伍元預供擔保，得免
為假執行。
    事實及理由
一原告主張：伊委託被告以海運運送貨物一批，被告於貨物運抵
  目的地後未收回載貨證券正本，卻讓無受領權之受貨人即訴外
  人Universal Media Corporation（下稱UMC公司）提領貨物，
  致伊受有損害，爰依債務不履行及侵權行為法律關係，請求被
  告賠償等語。經查：系爭貨物係自基隆港運至斯洛伐克，有載
  貨證券在卷可稽（見本院卷第10頁），此契約顯具有涉外因素
  ，兩造針對系爭契約之效力並未約定準據法，惟兩造國籍相同
  ，依涉外民事法律適用法第6條第2項規定，此運送契約之成立
  要件及效力，應依我國法定之，合先說明。
二原告起訴主張：
  (一)伊於民國96年2月間出售電腦面板零件一批予UMC公司，價金
    計美金202,688 元，伊委由被告將前開貨物由基隆運至斯洛
    伐克，詎前開貨物運抵目的地後，被告竟將該批貨物交予未
    出具載貨證券正本之UMC公司，致伊受有損害。
  (二)被告受伊委託運貨，本應依約將貨物交付予有受領權之人，
    即合法受讓載貨證券之人，詎伊擅將貨物交予未持有載貨證
    券正本之UMC 公司，顯已違約，就伊所受損害，被告應負債
    務不履行損害賠償之責。又被告為運送人，明知UMC 公司須
    出具載貨證券正本方能提領貨物，詎其無單放貨，侵害伊對
    該貨物之所有權，亦應依民法第184條第1項前段、第188 條
    規定負侵權行為損害賠償之責。
  (三)系爭貨物為面板及電腦零件，因斯洛伐克為電子零件之進口
    國，該國進口廠商皆以貨物零件組裝成品為實際銷售標的，
    並無單純針對面板及電腦零件之交易市場，故系爭貨物之買
    賣價金美金202,688元，僅為UMC公司之進貨成本，尚非斯洛
    伐克當地對系爭面板及電腦零件包含關稅、內陸運費及正常
    利潤價值之市價，伊以買賣價金為計算損害之標準，自屬有
    據。又美金兌換台幣之匯率於起訴當日為1：33.272 ，基此
    計算，被告應賠償之數額為新臺幣6,743,835元。
  (四)聲明為：
    1.被告應給付原告新臺幣6,743,835 元，及自起訴狀繕本送
      達翌日起至清償日止，按年息5%計算之利息。
    2.願供擔保請准宣告假執行。
三被告則抗辯：
  (一)伊多次為原告運送貨物交予UMC 公司，而運送人於運送契約
    最主要之義務，乃在於將貨物完整運交予「真正買受人」，
    以確保賣方交貨義務之履行。系爭貨物之運送係採DDU（
    Delivery Duty Unpaid），亦即貨物送須運抵買方之處為止
    。系爭貨物於運抵斯洛伐克並辦理清關後，即交由當地之貨
    運承攬業者Slovfracht Slovakia A.S.公司（下稱SSAS公司
    ）接續運至買受人UMC 公司之倉庫。伊將貨物交給真正之買
    受人UMC 公司，實已履行依運送契約所負之義務，無債務不
    履行可言。至於賣方與買方間因貨物或貨款之糾紛，應在買
    賣雙方間解決，實不能將貨款之紛爭轉嫁予只單純負賣運送
    貨物，且已完成運送責任之運送人。
  (二)SSAS公司係在銀行出具Bank guarantee letter 之情形下，
    雖無載貨證券正本，仍循往例將貨交予UMC 公司。伊為慎重
    起見，曾以電子郵件及電話多次告知SSAS公司，不得於未收
    到載貨證券正本即將貨物交予UMC 公司，詎SSAS公司不理會
    伊之指示，伊就本件實已盡注意義務。
  (三)系爭載貨證券背面約款第26條約定：運送人不就其所選任代
    理人之責任對託運人負責，故伊無須就SSAS公司之過失行為
    對原告負責，此乃民法第224 條之例外規定。又依系爭載貨
    證券正面註記及背面約款第22條約款，伊不承擔超過美金
    500 元之損失。基此，縱伊應就次運送人SSAS公司之過失負
    責，應負之賠償責任應不超過美金500 元。再者，縱伊不得
    主張責任限制，依民法第638條第1項規定，原告應證明貨物
    在交付時目的地之價值為何，不得僅以商業發票所載之金額
    認定伊應賠償之範圍。
  (四)聲明為：
    1.原告之訴駁回。
    2.如受不利判決，願供擔保請准宣告免為假執行。
四兩造不爭執之事實：
  (一)原告於96年2月間出售貨物予UMC公司，價金合計為美金202,
    688元。
  (二)原告將售予UMC公司之前開貨物交予被告運送，被告於96年2
    月8日簽發載貨證券正本3份交予原告收執。
  (三)系爭貨物運抵斯洛伐克後，由斯洛伐克籍SSAS公司受被告委
    任處理交貨事宜，SSAS公司在UMC 公司未出具系爭載貨證券
    正本之情況下讓UMC公司領取貨物，原告迄未取得UMC公司支
    付之貨款。
  (四)系爭載貨證券正本計3 張現仍為原告持有。
五兩造爭執要旨：
  (一)被告是否得依系爭載貨證券背面約款第26條之約定，主張對
    SSAS公司無單放貨之舉，不負債務不履行損害賠償之責？
  (二)就UMC 公司未出具系爭載貨證券正本即領走系爭貨物一事，
    被告應否對原告負侵權行為損害賠償之責？
  (三)如被告應對原告負損害賠償之責，賠償數額若干？
六本院之判斷：
  (一)被告對SSAS公司無單放貨之舉，應負債務不履行損害賠償之
    責：
    1.按載貨證券具有換取或繳還證券之性質，運送貨物，經發
      給載貨證券者，貨物之交付，應憑載貨證券為之，即使為
      運送契約所載之受貨人，苟不將載貨證券提出及交還，依
      海商法第104條準用民法第630條規定，仍不得請求交付運
      送物，不因載貨證券尚在託運人持有中而有所不同。故運
      送契約所載之受貨人不憑載貨證券請求交付運送物，運送
      人不拒絕而交付，如因而致託運人受有損害，自應負損害
      賠償責任（最高法院86年度台上字第2509號判例參照）。
    2.被告為本件海上運送契約之運送人，並簽發系爭載貨證券
      （見本院卷第10頁），對於載貨證券為繳回證券之性質，
      自不得諉為不知，其於載貨證券所載受貨人UMC 公司未提
      出、交還載貨證券正本之情況下，貿然讓該公司提領貨物
      ，其無單放貨之舉措，致原告喪失對系爭貨物之占有。而
      原告係為履行其與UMC 公司就系爭貨物成立之買賣契約，
      方將系爭貨物運至斯洛伐克交貨，如UMC 公司依約付清貨
      款，原告自應將系爭載貨證券正本轉讓予該公司，俾該公
      司能順利提領貨物；如UMC 公司未依約給付價金，因原告
      仍持有系爭載貨證券正本，即得將系爭貨物運回或轉售他
      人，不至於在UMC 公司未付貨款情況下，平白損失貨物。
      足見係因被告無單放貨，致原告無法保留系爭貨物俾要求
      UMC司同時給付貨款，其因此所受損害係因被告任令UMC公
      司無單領貨造成，依海商法第5條、民法第634條規定，被
      告自應對原告負損害賠償之責。被告辯稱其於收受銀行出
      具之擔保書後將系爭貨物交予買受人UMC 公司，即已善盡
      運送契約之交貨義務云云，顯然無視其負有將運送貨物交
      付予出具載貨證券正本者之責任，所辯自非有據，無足憑
      採。
    3.又按運送人對於運送物之喪失、毀損或遲到，應負責任，
      民法第634 條前段定有明文，依此規定，運送人應負通常
      事變責任，其僅能在運送物之喪失、毀損或遲到，係因不
      可抗力、或因運送物之性質、或因託運人或受貨人之過失
      而致時，方能免責（民法第634 條但書參照）。依被告提
      出之電子郵件（見本院卷第45頁），其雖於SSAS公司交付
      系爭貨物予UMC 公司前，即指示該公司須收回載貨證券正
      本方得放貨，然SSAS公司仍將貨物交付予未出具載貨證券
      正本之UMC 公司，由是可知原告喪失對系爭貨物之占有，
      係因SSAS公司未遵被告指示無單放貨所致。然SSAS公司為
      為被告履行運送契約中交貨義務之人，為被告之履行輔助
      人，依民法第224 條規定，SSAS公司於交貨時之過失，應
      由被告與自己之過失負同一責任。SSAS公司無單放貨之舉
      ，既非屬不可抗力，亦非因系爭貨物之性質或原告、 UMC
      公司之過失所致，依前開法條規定，被告仍不得解免賠償
      責任。
  (二)被告不得依系爭載貨證券背面約款第26條、第15條之約定，
    主張對SSAS公司無單放貨之舉，不負債務不履行損害賠償之
    責：
    被告復辯稱：依系爭載貨證券背面約款第26條、第15條之約
    定，其對SSAS公司無單放貨之舉，不負債務不履行損害賠償
    之責云云，經查：
    1.按系爭載貨證券背面約款第26條係約定：「Thecarrier
      shall be entitled to sub-contract on any terms the
      whole or any part of the handling, storage or
      carriage of the goods and any and all duties
      whatsoever undertaken by the carrier in ralation
      to the goods. The shipper shall indemnify the
      carrier against any claims which may be made upon
      the carrier by any servant, agent or sub-
      contractor of the carrier in relation to the claim
      against any such person made by the shipper.
      Without prejudice to the forgoing, every such
      servant, agent and sub-contractor shall have the
      benefit of all provisions herein for the benefit
      of the carrier as if such provisions were
      expressly for their benefit, and in entering into
      this contract the carrier, to the extent of those
      provisions, does so not only on his behalf but
      also as agent and trustee for such servants,agents
      and sub-contractors.」（見本院卷第47頁背面），意指
      運送人有權以任何條件將全部或任何一部份處理、堆存、
      運送，及任何由運送人對貨物所承擔之義務，轉包予他人
      。當次運送人、代理人或履行輔助人以託運人向彼等求償
      之主張，向運送人為請求時，託運人應對運送人為賠償。
      又運送人之履行輔助人等，對於運送人依此載貨證券得主
      張之責任限制、免責等有利約款，亦得主張之。此約款並
      未言及運送人無庸就其所選任之履行輔助人，於履行運送
      契約時之故意或過失負責，被告辯稱依此約定其無須就
      SSAS公司無單放貨之舉負責云云，顯然曲解前開約款之義
      ，要非可採。
    2.至系爭載貨證券背面約款第15條則約定：「Whether the
      carrier or master may deem it advisable, or in any
      case where the goods are destined for ports or
      places at which the ship does not call and
      particularly but not exclusively where the port of
      discharge from ship and destination of the goods
      named are not the same, the carrier, may, without
      notice, but at its own expenses forward the whole
      or any part of the goods before or after loading
      at the original port of shipment, or any other
      place or places even though outside the scope of
      the voyage or the route to or beyond the port of
      discharge or the destination of the goods by
      water, by land or by air, or by any combination
      thereof, whether operated by the carrier or by
      others and whether departing or arriving or
      scheduled to depart or to arrive before or after
      the ship expected to be used for the transportaion
      of the goods. The carrier may delay forwarding
      awaiting a vessel or conveyance in its own service
      or with which it has established connections. In
      all cases where the goods are delivered to another
      carrier, or to a lighter owner, warehouseman or
      other baliee for the purpose of transshipment, the
      liability of this carrier shall absolutely cease
      when the goods are free of the ship's tackle and
      the responsibility of this carrier thereafter
      shall be that of a forwarding agent of the shipper
      and this carrier shall be without any other
      responsibility whatsoever, and the goods shall
      thereafter be at the risk of all purposes and in
      every respect of the shipper, consignee, and/or
      the on-carrier, and subject to all conditions and
      exception in the bill of lading, receipt of other
      agreement under which the goods are forwarded.」（
      見本院卷第84頁），係針對轉運所設規範，約定如運送人
      將貨物移交給另一運送人時，其運送人責任即告終了。依
      此約定，當被告將貨物轉交予SSAS公司運送時，其即可不
      負運送人之責。然海商法第61條明定：「以件貨運送為目
      的之運送契約或載貨證券記載條款、條件或約定，以減輕
      或免除運送人或船舶所有人，對於因過失或本章規定應履
      行之義務而不履行，致有貨物毀損、滅失或遲到之責任者
      ，其條款、條件或約定不生效力」，依前開載貨證券條款
      ，被告將貨物交予SSAS公司轉運後，對SSAS公司無單放貨
      之行為即無庸負責，不啻免除被告承運系爭貨物，應憑載
      貨證券正本交付貨物之義務，且免除被告於無單放貨時，
      對原告因喪失系爭貨物之占有所受損害之賠償責任，依前
      開法條所定，此條款自不生效力，被告執此主張其無須對
      原告負債務不履行損害賠償之責，即乏依據，亦不足採。
  (三)被告應賠償原告新臺幣6,743,835元：
    1.按運送物有喪失、毀損或遲到者，其損害賠償額應依其應
      交付時目的地之價值計算之，民法第638條第1項規定甚明
      。所謂運送物之喪失，應與給付不能之概念作同一解釋，
      即社會通念上不能強制運送物交付實現者，即為已足，因
      此包括物質上之滅失、被盜或遺失、無法依法律規定回復
      之情形均屬之。系爭貨物業因交付予無受領權之UMC 公司
      ，而不能回復占有以交付予持有載貨證券正本之原告，此
      為兩造所不爭，應認運送物業已喪失，前開法條之規定，
      於本件自有適用餘地。原告主張系爭貨物非於海上運送期
      間喪失，故前開法條與本件並不適用云云，難認有理。
    2.原告主張：系爭貨物為面板及電腦零件，因斯洛伐克為電
      子零件之進口國，該國進口廠商皆以貨物零件組裝成品為
      實際銷售標的，並無單純針對面板及電腦零件之交易市場
      等語（見本院卷第64頁），未見被告爭執，堪信屬實，是
      以尚難認定系爭貨物於應交付時在目的地（即斯洛伐克）
      之市價。而被告主張原告與UMC公司間的買賣條件為DDU（
      Delivery Duty Unpaid，除進口稅外，賣方須負擔自起運
      地到達賣方指定地點所有的運費及保險費），亦為原告所
      不爭。以一般買低賣高之經驗法則觀之，貨物在目的地之
      價格應高於出口地加上運費、保險費之價格；另依國際貿
      易慣例，貨物於目的地完好市價至少應包括成本、保險費
      、運費、關稅、管銷費用、合理利潤等項目。經審酌一切
      情況，本院認系爭貨物於應交付時目的地之價值，應高於
      原告將系爭貨物出賣予UMC 公司之售價，則原告以此售價
      作為請求賠償之金額，於法並無不合。原告係以美金202,
      688 元出售系爭貨物，有發票在卷可稽（見本院卷第11頁
      ），而於原告起訴之日（即96年8月16日），1美金可兌換
      33.272元新臺幣，有臺灣銀行牌告匯率足憑（見本院卷第
      14頁），基此計算，原告得請求賠償之金額為新臺幣
      6,743,835元。
    3.被告另辯稱：依系爭載貨證券正面註記及背面約款第22條
      約定，其應負之賠償金額，應以美金500 元為上限云云。
      然查：
      按行獨任審判之法官為闡明訴訟關係，得整理並協議簡
        化爭點；整理並協議簡化爭點之事項及結果，應記載於
        筆錄，當事人就其主張之爭點，經為前開協議者，應受
        其拘束，但經兩造同意變更，或因不可歸責於當事人之
        事由或依其他情形協議顯失公平者，不在此限。民事訴
        訟法第271條之1準用同法第270條之1第1項第3款、第3
        項、第271條第3款分別定有明文。本院於96年12月11日
        依前開規定整理本件爭點如兩造爭執要旨欄所載，經兩
        造同意後記明於當日言詞辯論筆錄（見本院卷第 56-57
        頁），被告並當場表明對於責任限制之抗辯不再主張，
        是兩造均應受前開整理爭點結果之拘束。被告於97年1
        月8 日提出言詞辯論意旨狀，追復主張其得依系爭載貨
        證券正面註記及背面約款第22條之約定，主張責任限制
        云云，顯係無正當理由逾越上開爭點範圍另作爭執，本
        院對此本無庸審酌。
      再者，系爭載貨證券背面約款第22條第2項係約定：「
        Asfar as the loss of or damage to or in
        connection with the goods occurred during the
        part of carriage to which the United States
        Cariiage of Goods by Sea Act shall apply.(a) the
        carrier shall not be liable for loss or damage
        in an amount exceeding $500.00 lawful currency
        of the United States, per package or per
        customary freight unit, as the case may be,
        unless the value of the goods, higher than this
        amount has been declared in writing by the
        shipper before receipt of the goods and inserted
        in th bill of lading together with nature
        thereof and extra freight has been paid as
        required. 」（見本院卷第47頁背面），意指當貨物之
        滅失或毀損係在運送期間發生，應適用美國海上貨物運
        送法之規定，除非託運人於交付貨物前即以書面報明貨
        物價值，並記載於載貨證券上，運送人對每件貨物或運
        費單位之賠償金額，不得超過美金500 元。被告未解上
        開約款真正文義，自其中擷取「the carriershall not
        be liable for loss or damage in an amount
        exceeding $500.00 lawful currency of the United
        States」之文句，率爾主張其承擔之損失金額不超過美
        金500 元云云，已屬無據。況前開約定亦減輕被告因系
        爭貨物喪失所生之賠償責任，依海商法第61條規定，此
        約款應屬無效，被告前揭辯詞即乏依據，自不待言。
  (四)原告係以相競合之債務不履行損害賠償請求權及侵權行為損
    害賠償請求權為據，請求被告賠償損害，本院已認定被告應
    對原告負債務不履行損害賠償之責，則就被告是否應對原告
    負侵權行為損害賠償之責部分，即無庸審究，併予敘明。
  (五)綜上所述，被告無單放貨致原告喪失對系爭貨物之占有，並
    因迄未收回貨款而受有損害，則原告依海商法第5 條、民法
    第634條、638條第1項等規定，請求被告給付新臺幣 6,734,
    835元，及自起訴狀繕本送達翌日即96年8月24日起至清償日
    止，按年息5%計算之法定遲延利息，為有理由，應予准許。
  (六)兩造各陳明願供擔保，請准宣告假執行及免為假執行，經核
    於法均無不合，爰各酌定相當擔保金額，併予准許之。
  (七)本件事證已明，兩造其餘主張及舉證，核與判決結果無影響
    ，於茲不贅。
七訴訟費用負擔之依據：民事訴訟法第78條。
中    華    民    國    97    年    1     月    28    日
                  民事第六庭    法  官  陳婷玉
以上正本係照原本作成
如對本判決上訴，須於判決送達後20日內向本院提出上訴狀
中    華    民    國    97    年    1     月    28    日
                                書記官  詹雪娥


司法院資訊處製作；財團法人民間司法改革基金會備份。
